 ---
title: Vitesses d'agrégation de data.table et dplyr
author: Antoine Sireyjol
date: '2018-11-15'
slug: vitesses-d-agrégation-de-data-table-et-dplyr
categories:
  - R
tags:
  - benchmark
  - data.table
  - dplyr
  - tidyverse
  - microbenchmark
header:
  caption: ''
  image: ''
output:
  blogdown::html_page:
    number_sections: no
    toc: no
---

```{r setup, include=FALSE}
knitr::opts_chunk$set(collapse = TRUE)
```



Comme on a pu le voir par exemple dans le [précédent post](https://antoinesir.netlify.com/post/comparaisons-dplyr-data-table-base-r/), l'aggrégation est souvent utilisée en analyse de données. Il est donc intéressant de comparer les performances de `data.table` et `dplyr` de ce point de vue. Des benchamrks ont déjà été faits, et on peut les trouver cette [discussion sur stackoverflow](https://stackoverflow.com/questions/21435339/data-table-vs-dplyr-can-one-do-something-well-the-other-cant-or-does-poorly) évoquée plus haut. On propose ici quelques tests comparatifs complémentaires sur un cas de groupement d'une base fictive de `nbrow` lignes appartenant à `nbgpe` groupes. La fonction est la suivante :
```{r message=FALSE, warning=FALSE}
library(tidyverse)
library(data.table)
library(microbenchmark)

test_group_by <- function(nbrow, nbgpe){
  test <- as_tibble(data.frame(x = rnorm(nbrow), y = sample(floor(nbgpe), replace = TRUE)))
  testDT <- as.data.table(test)
  
  return(autoplot(
    microbenchmark::microbenchmark(times = 10, unit="ms", 
                                   DplyR = test %>% group_by(y) %>% summarise(x = mean(x)),
                                   data.table = testDT[, x:= mean(x), by = y]),
    log = FALSE)
    + ggtitle(paste0(nbrow, " lignes pour ", nbgpe, " groupes ")))
}
```
Notez qu'on en profite pour se faire mousser facilement avec `autoplot` de  `ggplot2` qui sort les résultats de `microbenchmark` sous forme d'un joli graphique.  

Il n'y a plus qu'à tester! On propose des tests sur 10 000, 100 000 et 1 million de lignes avec à chaque fois peu (1/1000e du nombre de lignes) ou beaucoup (la moitié du nombre de lignes) de groupes. On fait un tableau récapitulatif des différents graphiques (avec l'aide du package `gridExtra`) : 
```{r echo=FALSE, message=FALSE, warning=FALSE}
x <- 1000
y <- 1
for (i in seq(1, 3)){
  x <- x * 10
  y <- y * 10
  assign(paste0("plot", i, sep = ""), test_group_by(x, y))
}
x <- 1000
y <- 500
for (i in seq(4, 6)){
  x <- x * 10
  y <- y * 10
  assign(paste0("plot", i, sep = ""), test_group_by(x, y))
}

library(gridExtra)
grid.arrange(plot1, plot4, plot2, plot5, plot3, plot6, ncol = 2, heights = c(8, 8, 8))
```


